ACORDAO-COMPLETO-2255169

ACÓRDÃO 265/2019 ATA 4/2019 - PLENÁRIO

VISTOS, relatados e discutidos estes autos de  Representação autuada a partir de determinação contida no Acórdão 7193/2014-TCU-Segunda Câmara (Peça 1) , proferido nos autos do TC Processo 007.701/2012-8, Relatório de Auditoria realizada em organizações privadas do Estado de São Paulo, no período de março a julho/2012, tendo por objetivo verificar a regularidade na execução de catorze convênios e um termo de parceria destinados à qualificação de profissionais para atendimento ao público da Copa do Mundo de 2014, entre outros objetos, firmados entre os Ministérios do Turismo, do Trabalho e Emprego, do Esporte, da Ciência, Tecnologia e Inovação, a Secretaria de Políticas de Promoção da Igualdade Racial e as seguintes entidades: Instituto Nacional de Desenvolvimento Social e Cultural (Indesc) ; Instituto Quero-Quero; Associação de Preservação do Meio Ambiente, Patrimônio Histórico e Difusão da Cultura e Educação (Apreced) ; e Instituto de Cidadania Raízes;
	ACORDAM os Ministros do Tribunal de Contas da União, reunidos em Sessão do Plenário, ante as razões expostas pelo Relator e com fundamento nos artigos 243 do Regimento Interno em:
9.1. conhecer da presente Representação, satisfeitos os requisitos de admissibilidade previstos nos arts. 235 e 237, inciso V, do Regimento Interno deste Tribunal, e no art. 103, § 1º, da Resolução-TCU 259/2014, para, no mérito, considerá-la parcialmente procedente;
9.2. determinar ao Ministério do Turismo, com fundamento no art. 8º, §1º, da Lei 8.443/92,  que adote, no prazo de 90 (noventa) dias, contados a partir da ciência da notificação do presente Acórdão, providências com vistas à instauração e conclusão da Tomada de Contas Especial referente ao Termo de Parceria 753804/2010, conforme teor do Despacho do Gabinete do Ministro do Turismo, Gastão Dias Vieira, datado de 31/12/2012, pois a ausência de instauração de Tomada de Contas Especial está em desacordo com o art. 8º, caput, da Lei 8.443/92, c/c o art. 4º da IN TCU 71/2012;
9.3. rejeitar as razões de justificativa de Luiz Gonzaga da Silva Nascimento;
9.4. aplicar ao Sr. Luiz Gonzaga da Silva Nascimento a multa prevista no art. 58, II e III, da Lei 8.443/92, no valor de R$ 30.000,00 (trinta mil reais) , fixando-lhe o prazo de 15 (quinze) dias, a contar da notificação, para que comprove, perante o Tribunal (art. 214, inciso III, alínea “a”, do Regimento Interno/TCU) , o recolhimento da dívida aos cofres do Tesouro Nacional, atualizada monetariamente desde a data do acórdão até a data do efetivo recolhimento, se for paga após o vencimento;
9.5. autorizar, antecipadamente, caso requerido pelo responsável, o pagamento da dívida decorrente em até 36 (trinta e seis) parcelas mensais e consecutivas, nos termos do art. 26 da Lei 8.443/1992, c/c o art. 217 do Regimento Interno do TCU, fixando-se o vencimento da primeira parcela em 15 (quinze) dias, a contar do recebimento da notificação, e o das demais a cada 30 (trinta) dias, devendo incidir sobre cada uma os encargos devidos, na forma prevista na legislação em vigor, alertando o responsável que a falta de comprovação do recolhimento de qualquer parcela importará o vencimento antecipado do saldo devedor, nos termos do art. 217, § 2º, do Regimento Interno do TCU;
9.6. autorizar, desde logo, nos termos do art. 28, inciso II, da Lei 8.443/1992, a cobrança judicial da dívida, caso não atendidas as notificações;
9.7. determinar à SEC-SP que monitore o cumprimento do disposto no subitem item 9.2. do presente Acórdão;
9.8. desentranhar as peças referentes às defesas apresentadas pelas Sras. Francisca Regina Magalhaes Cavalcante e Freda Azevedo Dias e determinar a juntada ao TC Processo 029.496/2011-0 para análise de mérito em relação às condutas das responsáveis;
9.9. encaminhar cópia integral destes autos aos Ministérios do Turismo, visando a subsidiar o cumprimento das determinações acima constantes deste Acórdão;
9.10. remeter cópia do presente acórdão à Procuradoria Regional da República no Estado de São Paulo, para as providências cabíveis, nos termos do § 7º, in fine, do art. 209 do Regimento Interno do TCU.

Representação autuada a partir de determinação proferida em processo de auditoria realizada em organizações privadas do Estado de São Paulo tendo por objetivo verificar a regularidade na execução de catorze convênios e um termo de parceria destinados à qualificação de profissionais para atendimento ao público da Copa do Mundo de 2014.

Instituto Nacional de Desenvolvimento Social e Cultural - Indesc (CNPJ 07.393.987/0001-09).

3. Interessados/Responsáveis:
3.1. Responsáveis: Francisca Regina Magalhaes Cavalcante (CPF XXX.838.833-XX), Freda Azevedo Dias (CPF XXX.175.556-XX); e Luiz Gonzaga da Silva Nascimento (CPF XXX.803.108-XX).

13.1. Ministros presentes: José Mucio Monteiro (Presidente), Walton Alencar Rodrigues, Aroldo Cedraz (Relator), Ana Arraes e Bruno Dantas.
13.2. Ministros-Substitutos convocados: Marcos Bemquerer Costa, André Luís de Carvalho e Weder de Oliveira.

Luiz Gonzaga da Silva Nascimento

AROLDO CEDRAZ

h4>RELATÓRIO
	Tratam os autos de Representação autuada a partir de determinação contida no Acórdão 7193/2014-TCU-Segunda Câmara (Peça 1) , proferido nos autos do TC Processo 007.701/2012-8, Relatório de Auditoria realizada em organizações privadas do Estado de São Paulo, no período de março a julho/2012, tendo por objetivo verificar a regularidade na execução de catorze convênios e um termo de parceria destinados à qualificação de profissionais para atendimento ao público da Copa do Mundo de 2014, entre outros objetos, firmados entre os Ministérios do Turismo, do Trabalho e Emprego, do Esporte, da Ciência, Tecnologia e Inovação, a Secretaria de Políticas de Promoção da Igualdade Racial e as seguintes entidades: Instituto Nacional de Desenvolvimento Social e Cultural (Indesc) ; Instituto Quero-Quero; Associação de Preservação do Meio Ambiente, Patrimônio Histórico e Difusão da Cultura e Educação (Apreced) ; e Instituto de Cidadania Raízes (Peça 2) .
2.	Nesta fase, examina-se o atendimento às audiências e às oitivas realizadas em cumprimento às determinações deste Tribunal relacionadas à fiscalização no Instituto Nacional de Desenvolvimento Social e Cultural (Indesc) , nos termos da instrução produzida no âmbito da Secretaria de Controle Externo no Estado de São Paulo (Secex-SP) , endossada pelo corpo diretivo da unidade (Peças 57 a 59) :
	“[...] HISTÓRICO
4.	Em cumprimento ao Acórdão 295/2012-TCU-Plenário, realizou-se auditoria nas entidades acima relacionadas, no período de março a julho/2012, tendo sido autuado inicialmente o TC Processo 007.701/2012-8, processo de Relatório de Auditoria. Compuseram a fiscalização as questões de auditoria relacionadas à peça 2, p. 8 e 9.
5.	A equipe de fiscalização examinou o seguinte ajuste no Instituto Nacional de Desenvolvimento Social e Cultural – Indesc, qualificada como Oscip (peça 8, p. 45) : Termo de Parceria 753804/2010 (peça 9, p. 1-44) . O ajuste foi celebrado com o Ministério do Turismo em 31/12/2010, no valor de R$ 13.824.000,00, com vistas a promover, até 2013, o aperfeiçoamento de 11.520 profissionais nas áreas de hotelaria e gastronomia, com enfoque no desenvolvimento de competências pessoais, sociais e profissionais, nas doze cidades-sede da Copa do Mundo de 2014.
6.	As entidades convenentes celebraram os convênios com base nos ditames da Portaria Interministerial MPOG/MF/CGU 127/2008 (vigente à época dos fatos) , Decreto 6.170/2007 e, no caso do Termo de Parceria, com Organização da Sociedade Civil de Interesse Público - Oscip, consoante disposto na Lei 9.790/1999.
7.	Parte dos recursos fiscalizados foi repassada às entidades no âmbito do Programa Nacional de Qualificação Profissional e Empresarial do Turismo e do Programa Bem Receber Copa, criados com vistas a aprimorar a qualidade dos serviços turísticos ofertados no Brasil e destinados à qualificação e certificação de profissionais, de empreendimentos, de equipamentos e produtos turísticos, nos termos da Portaria MTur 90, de 22/12/2010 (vigente à época dos fatos) .
8.	Ressalte-se que o Programa Bem Receber Copa foi lançado em abril de 2010, com a finalidade de capacitar 306 mil profissionais para terem contato direto com turistas durante a Copa do Mundo de 2014. Contudo, o Ministério do Turismo, considerando o Acórdão 2236/2011-TCU-Plenário, por meio da Portaria MTur 180, de 22/9/2011, publicada no DOU em 26/9/2011, determinou, à época, a suspensão temporária da execução e o repasse de recursos de todos os convênios celebrados com entidades privadas sem fins lucrativos, destinados à qualificação dos profissionais do setor do turismo, em especial aqueles firmados com base no Programa Bem Receber Copa.
9.	Durante a auditoria, foram verificadas informações contidas no Relatório de Auditoria Especial 190.020860/2011-31, datado de dezembro/2011, elaborado pela CGU – Controladoria Geral da União, no qual estão registrados os achados referentes à fiscalização em convênios celebrados pelo Ministério do Turismo, dentre os quais o Termo de Parceria 753804/2010, firmado com o Indesc (peça 14) .
10.	No curso da auditoria, foram detectados inúmeros achados, referentes a ocorrências com responsabilização de grande quantidade de responsáveis, dirigentes das entidades, gestores dos órgãos concedentes e diversas empresas contratadas na execução dos ajustes. Consoante entendimento contido no Acórdão 2678/2010-TCU-Plenário, a abertura de representações apartadas permitiria maior racionalidade, considerando que o TC Processo 007.701/2012-8, processo originário, contém mais de 160 peças, envolvendo nos mesmos autos quatro diferentes entidades fiscalizadas.
11.	Dessa forma, não obstante esta Unidade Técnica tenha, inicialmente, constituído um único processo para a fiscalização, ou seja, o TC Processo 007.701/2012-8, que abrangeu catorze convênios e um termo de parceria, celebrados por quatro diferentes entidades convenentes, e cinco órgãos concedentes de recursos federais (conforme relatado no item 1 desta instrução) , a equipe de auditoria, na proposta de encaminhamento do relatório, propôs, para cada uma das entidades fiscalizadas, a formação de processo de representação apartado, com fulcro no art. 37 da Resolução TCU 191/2006 (vigente à época) , para realização das audiências dos responsáveis e oitivas das empresas contratadas com recursos dos convênios. A medida objetivou dar maior celeridade às futuras instruções, visto que o objeto estabelecido para a fiscalização era extenso e complexo.
12.	Ainda no tocante aos achados de auditoria, além das propostas de audiências e oitivas de empresas, quanto às ocorrências consideradas pela equipe de maior gravidade na execução dos convênios fiscalizados (ausência de comprovação da existência de fato e do funcionamento regular de empresas contratadas com recursos dos ajustes; participação de dirigentes e/ou funcionários das convenentes em empresas contratadas; não utilização de conta corrente do convênio para movimentação dos recursos federais) , foi proposta a instauração de processo de tomada de contas especial pelo concedente, nos termos do art. 82 da Portaria Interministerial MPOG/MF/CGU 507/2011, para que, no âmbito da TCE, fossem consideradas como débito as despesas irregulares apontadas no relatório, sem prejuízo de glosa de outras ocorrências verificadas pelo órgão repassador dos recursos.
13.	Contudo, no Acórdão 7193/2014-TCU-Segunda Câmara (TC Processo 007.701/2012-8) , foi determinado à Secex/SP: autue processos de representação apartados para cada uma das entidades fiscalizadas, mediante cópia do relatório de auditoria e da presente deliberação, e efetue, nos respectivos processos, as audiências e oitivas correspondentes, propostas no item V.2 dos autos, acrescidas dos indícios de irregularidades registrados nos itens I.1, I.2, II.1, II.2, III.1, III.2, III.3, III.4, III.5, III.6, III.7, III.8, IV.1, IV.2, da instrução, arquivando-se o presente processo  (grifamos) .
14.	Ante o exposto, verifica-se que foram aprovadas as propostas de audiências e oitivas registradas no item V.2 da proposta de encaminhamento do relatório de fiscalização do TC Processo 007.701/2012-8 – peça 2, p. 89-107. No tocante às propostas de determinação de adoção de providências, de glosa de despesas e de instauração de processos de TCE por parte dos órgãos repassadores, contidas nos itens I.1, I.2, II.1, II.2, III.1, III.2, III.3, III.4, III.5, III.6, III.7, III.8, IV.1, IV.2 (peça 2, p. 81- 88) , foi deliberado pelo Colegiado deste Tribunal que as ocorrências relacionadas a esses itens fossem inseridas nas audiências e oitivas a serem realizadas. Desse modo, a redação inicialmente constante nos mencionados itens foi adaptada para integrar o texto das audiências e oitivas já constantes do item V.2. Ademais, as propostas de determinação aos órgãos repassadores consignadas nos itens I.3, I.4, II.3, II.4, II.5, III.9, III.10, III.11, III.12, IV.3, IV.4 e IV.5 e a proposta contida no item V.1 não foram acolhidas (peça 2, p. 81, 82, 86, 87, 89) .
15.	A instrução anterior (peça 22) consolidou as irregularidades abordadas no relatório de peça 2 que se referiam ao Indesc e, em seguida, propôs a realização de audiências e oitivas dos responsáveis.
16.	Informou ainda que, quando da realização da fiscalização, entre março e julho de 2012, o Termo de Parceria 753804/2010 encontrava-se com execução suspensa, tendo sido posteriormente rescindido após repasse de apenas R$ 1.981.960,68.
17.	Ademais, segundo dados apresentados pelo concedente em 28/5/2012, há determinação do Ministro de Estado do Turismo para instauração de processo de tomada de contas especial do Termo de Parceria 753804/2010, conforme despacho datado de 31/1/2012 (peça 11, p. 239) , e o Parecer de Avaliação de Regularidade 23/2012 (peça 11, p. 243-258) recomenda a devolução integral do repasse financeiro de R$ 1.981.960,98.
18.	Em razão da existência de determinação para abertura de processo de tomada de contas especial sobre o ajuste, no valor total dos recursos repassados, à época da execução da fiscalização não foram efetuadas investigações complementares e detalhadas sobre o termo de parceria no escopo da auditoria, visto que significaria duplicidade de esforços. Assim, entendeu-se como medida adequada, naquele momento, propor que o órgão concedente encaminhasse o processo de TCE a este Tribunal. No entanto, mesmo que em análise inicial, a auditoria verificou uma série de irregularidades, conforme itens 2.5, 2.7, 2.8 e 2.12 do relatório (peça 2) . 
19.	Em busca de informações sobre o Termo de Parceria 753804/2010 no Sistema Siconv, de acordo com dados atualizados em 26/2/2015 – peça 21, o ajuste apresentava “situação de contratação atual: normal” / “prestação de contas em análise”, sem indicativo, a princípio, de que tenha sido aberto processo de tomada de contas especial pelo Ministério do Turismo. Nova consulta foi realizada em 17/3/2016, trazendo o mesmo resultado (peça 56) . Em consulta aos sistemas do TCU, não consta, ainda, a autuação de processo de tomada de contas especial alusivo ao Termo de Parceria 753804/2010.
20.	Nesta instrução será feita a análise das respostas das audiências.
EXAME TÉCNICO
I - Audiência do Sr. Luiz Gonzaga da Silva Nascimento
21.	O Sr. Luiz Gonzaga da Silva Nascimento, presidente do Instituto Nacional de Desenvolvimento Social e Cultural, foi ouvido em audiência acerca de (Ofício 898/2015 – peça 27) :
a) Movimentações bancárias irregulares;
b) Irregularidades em prestação de serviços de comunicação;
c) Pagamentos ao próprio Sr. Luiz Gonzaga da Silva Nascimento;
d) Dispensa indevida de licitação.
22.	A resposta consta da peça 39, e será analisada separadamente, por tipo de achado.
Movimentações bancárias irregulares
23.	Verificaram-se transferências bancárias da conta específica do Termo de Parceria (ag. 6837-3, c/c 5180-2) para a conta particular do Indesc, totalizando R$ 4.857,21, conforme extratos à peça 9, p. 46 – 58, e consolidação à peça 15, o que contraria o art. 50 da Portaria MPOG/MF/CGU 127/2008, vigente à época.
Resposta à audiência
24.	O responsável alega (peça 39, p. 2) :
Não há qualquer irregularidade nas movimentações bancárias, pois os débitos apontados estão devidamente comprovados através das notas fiscais, recibos, comprovantes de pagamentos anexos. E mais, os valores sem comprovação foram creditados na conta do Termo de Parceria no valor de R$ 21.653,99 (vinte um mil, seiscentos e cinquenta, três reais, noventa e nove centavos) , conforme se denota do comprovante datado de 17.02.2015, vide anexo I) 
Análise
25.	Realmente consta do processo uma transferência de R$ 21.653,99 (peça 39, p. 133) , parcialmente ilegível. Contudo, observação manuscrita aposta sobre o comprovante explicita tratar-se de “pagamento de tributos”, e não de restituição de valores não comprovados. 
26.	Uma vez que os recursos saem da conta específica do convênio, e passam pela conta particular da entidade, perde-se qualquer controle. Admitir que uma entidade possa livremente movimentar recursos da conta específica para sua conta particular, e vice-versa, retira qualquer serventia da conta específica do convênio. Tal prática termina por misturar recursos públicos com particulares, impossibilitando que se determine o nexo entre origem e aplicação dos recursos.
27.	Não é mera formalidade o uso específico de conta para o convênio, pois tem por objetivo possibilitar que se perquira a destinação final dos recursos e evitar o desvio de finalidade, o que não é possível nas hipóteses em que há confusão de recursos em uma mesma conta. 
28.	A jurisprudência desta Corte de Contas é pacífica no sentido de que não basta a comprovação da execução do objeto para se firmar o juízo de regularidade no manejo do dinheiro público, mas se faz necessário demonstrar que tal execução se deu à conta dos recursos federais transferidos para tal fim. É que o objeto pode ter sido construído com recursos outros que não os valores oriundos do convênio, que permaneceriam sem a devida comprovação da destinação que lhes foi dada. Nesse sentido são os Acórdão 1387/2005-TCU-Segunda Câmara, 584/2003 - TCU - 1a Câmara, 2.165/2005 - TCU - 1a Câmara, 2.332/2006 - TCU - 1a Câmara, 3.041/2006 - TCU - 2a Câmara, 723/2008 - TCU - Plenário, 5.276/2008 - TCU - 1a Câmara e 822/2009 - TCU - 1a Câmara.
29.	Propõe-se rejeitar as razões de justificativa.
Irregularidades em prestação de serviços de comunicação
30.	O Indesc firmou contrato de prestação de serviços de comunicação com o Sr. Ronny de Moraes Nascimento. O Termo de Referência exigia como qualificação profissional formação em publicidade e propaganda e experiência comprovada em criação de campanhas publicitárias com fins educacionais. O currículo do contratado revela que a sua formação acadêmica era "Cursando Superior em Ciências da Computação (3º ano - noturno - 19:10 às 22:45) " - peça 9, p. 97-113. 
Resposta à audiência
31.	O responsável explica que a contratação foi realizada de acordo com a legislação, pois foi aprovada pelo Conselho Administrativo da entidade. 
Contudo, apesar de sua formação direta não ser dedicada à área de comunicação, o profissional apresentou em entrevista de seleção, informações suficientes para assegurar a realização das atividades e os produtos gerados de sua contratação foram integralmente apresentados e de acordo com o plano de trabalho e metas. Vide informações no anexo 02.
Análise
32.	A seguir é reproduzido o Termo de Referência (peça 9, p. 97) :
Qualificação profissional
Profissional formado em publicidade e propaganda com experiência comprovada em criação de campanhas publicitárias com fins educacionais
33.	Portanto, são várias as exigências referentes à qualificação profissional:
a) deve haver comprovação de formação em publicidade em propaganda;
b) deve haver comprovação de experiência em criação de campanhas publicitárias;
c) tais campanhas devem ter fins educacionais.
34.	Nenhuma destas exigências foi satisfeita. Quanto à ausência de formação na área exigida, o próprio responsável a admite. Ainda que se retirasse a exigência de formação em publicidade em propaganda, não há comprovação de experiência em criação de campanhas publicitárias com fins educacionais. A única informação, constante do próprio currículo do contratado, é a seguinte (peça 39, p. 137) :
Mais de 5 anos de experiência em Gerência/Coordenação de projetos, campanhas publicitárias, ações de marketing digital, desenvolvimento de websites, aplicações digitais e produção (gráfica e digital) 
35.	Ocorre que um currículo, isoladamente, não comprova as competências nele declaradas. Portanto, não resta satisfeita a exigência de comprovação de experiência em campanhas publicitárias.
36.	Por fim, mesmo que se tomasse como verdadeira a experiência em campanhas publicitárias e marketing digital, não há nenhuma menção a “campanhas com fins educacionais”. Ou seja, o Termo de Referência foi absolutamente específico: não bastava formação em publicidade e propaganda, não bastava comprovação de criação de campanhas publicitárias, tais campanhas ainda deveriam ser de finalidade educacional. 
37.	Não há, portanto, como ignorar, não uma, mas todas as exigências do Termo de Referência concernentes à qualificação profissional, motivo pelo qual se propõe rejeitar as razões de justificativa.
Pagamentos ao Sr. Luiz Gonzaga da Silva Nascimento
38.	Em decorrência da Operação Voucher, realizada em agosto de 2011 pela Polícia Federal, sobre suposto esquema de corrupção entre funcionários do Ministério do Turismo e a instituição Ibrasi, foram suspensas todas as atividades no âmbito do Programa Bem Receber Copa, o que ocasionou, por conseguinte, a suspensão da execução, nos meses de outubro, novembro e dezembro de 2011, do Termo de Parceria MTur 753804/2010, firmado entre o Instituto Nacional de Desenvolvimento Social e Cultural - Indesc e o Ministério do Turismo. 
39.	No período em que esteve suspenso o referido Termo de Parceria, o Indesc recepcionou pedidos de licença não remunerada de vários funcionários contratados, a saber: Valéria Oliveira Santos, José Eudes do Nascimento, Maria Laura Wey Martz, Bruno Eduardo Pignataro do Nascimento, Millene Fernandes de Oliveira, Claudia Mazzini Perrotta, Jason Gomes R. Santos e Vera Regina Vitagliano Teixeira. Também não recebeu remuneração nesses meses o Coordenador de Comunicação. Nos três meses de suspensão deste Termo de Parceria, somente o Diretor Executivo do projeto, Sr. Luiz Gonzaga da Silva Nascimento, recebeu pagamentos. 
40.	Aliás, este diretor recebeu treze pagamentos no total de R$ 91.000,00, a título de pró-labore (peças 9, p. 46-62, e 42, p. 152-201) .
41.	Além de receber valores durante a suspensão do Termo de Parceria, o mesmo diretor recebeu valores antecipados. Houve transferência de recursos da conta específica para sua conta particular, no dia 1/8/2011, no valor de R$ 14.000,00, em duas transferências de R$ 7.000,00, referentes aos meses de agosto e setembro. No dia 9/8/2011, foi paga a remuneração do mês de outubro (peça 9, p. 88-96) .
Resposta à audiência
42.	No que se refere aos pagamentos no período de suspensão do Termo de Parceria, o responsável explica que a entidade só fora informada sobre o encerramento do ajuste em 24/4/2012. Alega ainda que suas atividades foram realizadas, normalmente, fazendo jus ao pagamento.
43.	Em relação aos demais questionamentos, explica que a entidade é qualificada como uma Oscip, estando subordinada ao seu próprio regulamento, nos termos da Lei 9.790/99. Os pagamentos estão de acordo com o art. 11, inciso II, do Regulamento Interno da Entidade.
Análise
44.	Em relação aos pagamentos referentes aos meses de outubro, novembro e dezembro de 2011, a documentação apresentada não ilide a irregularidade, pois refere-se ao encerramento do termo de parceria, e não à sua suspensão (peça 39, p. 144) .
45.	Não procede a alegação do responsável sobre a legitimidade de seus pagamentos. A previsão do regulamento interno da entidade tem poder de regular seus recursos próprios, privados. A regulação da aplicação dos recursos públicos é feita pelos normativos vigentes à época, e expressos no próprio termo de parceria.
46.	É vedado o pagamento, com recursos de convênio, a dirigentes de entidades sem fins lucrativos, bem como de despesas a título de taxa de administração, de gerência ou similar, nos termos do art. 39, inciso I, da Portaria Interministerial-MP/MF/MCT 127/2008. O Termo de Parceria trouxe exatamente a mesma exigência (Cláusula Terceira, inciso I, alínea “t” – Peça 9, p. 3) :
Não realizar despesas a título de taxa de administração, de gerência ou similar, observado o que dispõe a Portaria Interministerial nº 127/2008, atualizada.
47.	Essa também é a posição da jurisprudência do TCU, conforme Acórdãos 158/2010-TCU-2 a Câmara, 191/2010-TCU-Plenário, 429/2010-TCU-2 a Câmara, 1.903/2008-TCU-2 a Câmara, 503/2007- TCU-Plenário, 1.684/2007-TCU-2 a Câmara e 716/2006-TCU-Plenário.
48.	O fato de o plano de trabalho ter previsto a remuneração do diretor da entidade, e ter sido aprovado (peça 9, p. 71) , não afasta a irregularidade, e sim permite responsabilizar a pessoa responsável pela aprovação de plano de trabalho incompatível com as cláusulas do convênio e com a Portaria Interministerial 127/2008.
49.	Ressalta-se, no entanto, que há precedente do TCU em sentido contrário – o Acórdão 1669/2013-TCU-Segunda Câmara. Argumentou-se que o art. 4º, inciso VI, da Lei 9.790/1999 prevê a possibilidade de a entidade remunerar seus dirigentes. 
Art. 4º Atendido o disposto no art. 3º, exige-se ainda, para qualificarem-se como Organizações da Sociedade Civil de Interesse Público, que as pessoas jurídicas interessadas sejam regidas por estatutos cujas normas expressamente disponham sobre:
 (...) 
VI - a possibilidade de se instituir remuneração para os dirigentes da entidade que atuem efetivamente na gestão executiva e para aqueles que a ela prestam serviços específicos, respeitados, em ambos os casos, os valores praticados pelo mercado, na região correspondente a sua área de atuação;
50.	Discorda-se desta linha de argumentação. O art. 4º estabelece requisitos para uma entidade se qualificar como OSCIP. Oras, se tal requisito é necessário para a simples qualificação, significa que os recursos que a entidade está utilizando para pagar seus dirigentes não advieram de termos de parceria. 
51.	A ideia do art. 4º, VI, é que, caso uma entidade que remunere seus dirigentes deseje se candidatar a receber recursos públicos, deve deixar claras as regras em seu estatuto e praticar valores de mercado. Tal artigo, contudo, em momento algum autoriza que os valores provenientes do Termo de Parceria sejam utilizados para remunerar dirigentes da entidade. 
52.	Ainda que se discorde deste posicionamento, há que se lembrar que, no caso concreto, a Cláusula Terceira, inciso I, alínea “t”, já citada nesta instrução, veda expressamente a prática em análise.
53.	Propõe-se rejeitar as razões de justificativa.
Dispensa indevida de licitação
54.	No Termo de Parceria 753804/2010, celebrado com o Ministério do Turismo, o Indesc contratou, por dispensa de licitação, as pessoas jurídicas Lab Social - Apoio a Projetos de Pesquisas Ltda. (CNPJ 08.248.273/0001-61) , Lab Social - Projetos e Consultoria em Desenvolvimento Social Ltda. (CNPJ 00.817.092/0001-05) , Melo Comunicação Integrada Ltda. (CNPJ 13.199.594/0001-53) , Palavra Criativa Projetos Ltda. (CNPJ 13.500.013/0001-71) , J Pantano Serviços de Cobranças Ltda. (CNPJ 07.114.693/0001-92) , Kleber Alves de Araujo-ME (CNPJ 10.837.694/0001-70) e AJS - Assessoria Empresarial S/C Ltda. (CNPJ 05.313.613/0001-00) , sem justificativas para a ausência de seleção na escolha dos contratados (peças 9, p. 71-240, e 10, p. 1-147 e 210) . As contratações envolveram valores no montante de R$ 752.331,12, conforme tabela à peça 10, p. 210.
Resposta à audiência
55.	O responsável explica que os objetos das dispensas foram serviços de consultoria, para os quais o plano de trabalho previa contratação de pessoa física. No entanto, ao longo do projeto decidiu-se contratar pessoas jurídicas, sem que tenha havido tempo hábil para a alteração do plano de trabalho. Destaca que não houve prejuízo ao projeto, já que os produtos estão à disposição do concedente.
Análise
56.	O responsável não adentrou no mérito da audiência. Em momento algum foi questionado o fato de terem sido contratadas pessoas jurídicas, mas sim o fato de terem sido contratadas sem qualquer processo seletivo que permitisse alguma competição. 
57.	O art. 47, inciso I, da Portaria Interministerial 127/2008, estabelece:
Art. 47. Cada processo de compras e contratações de bens, obras e serviços das entidades sem fins lucrativos deverá ser realizado ou registrado no SICONV contendo, no mínimo, os seguintes elementos:
I- os documentos relativos à cotação prévia ou as razões que justificam a sua desnecessidade;
58.	Na ausência de cotação prévia de preços e na ausência de justificativa para a sua desnecessidade, tem-se configurada desobediência ao citado normativo.
59.	Propõe-se rejeitar as razões de justificativa.
II. Audiência das Sras. Freda Azevedo Dias e Francisca Regina Magalhães Cavalcante
60.	As Sras Freda Azevedo Dias e Francisca Regina Magalhães Cavalcante foram ouvidas em audiência por conta de uma mesma ocorrência (Ofícios 899 e 900/2015 – peças 28-29) , motivo pelo qual a análise será feita em conjunto.
61.	O Ministério do Turismo firmou o Termo de Parceria 753804/2100 com o Indesc, em 31/12/2010. No entanto, a entidade não integra o Conselho Nacional do Turismo - CNTur (peça 10, p. 219-227) , condição necessária para habilitar-se a receber apoio do Ministério do Turismo no âmbito do Programa Nacional de Qualificação Profissional e Empresarial do Turismo e Programa Bem Receber Copa, conforme estabelece o art. 18 da Portaria MTur 90, de 22/12/2010 (vigente à época dos fatos) - peça 10, p. 229-237.
Respostas às audiências
62.	As respostas às audiências constam das peças 48 e 55. Explicam que o Indesc é “parte integrante” da proposta de parceria com a Confederação Nacional dos Trabalhadores em Turismo e Hospitalidade, entidade que participa do Conselho Nacional do Turismo. Abordam as provas de capacidade do Indesc, o histórico do programa “Bem Receber Copa” e a sua importância. 
63.	A única argumentação que de fato ataca o cerne da ocorrência foi apresentada pela Sra. Freda Azevedo Dias em sua resposta à peça 48. Inicia a responsável explicando que a análise da documentação do Indesc ocorreu anteriormente à publicação da Portaria 90/2010. Só a aprovação final ocorreu após o advento da Portaria. Neste contexto, o art. 24 do normativo permitia que o processo continuasse seu andamento normalmente:
Art. 24. As propostas enviadas à área técnica do Mtur que se encontrem pendentes de análises, bem assim os convênios, termos de parceria ou instrumentos congêneres celebrados anteriormente à data da publicação desta Portaria, continuarão regidos pelas prescrições normativas vigentes à época do recebimento da proposta ou da celebração do Instrumento.
Análise
64.	De fato, como alegado pela Sra. Freda Dias, o art. 24 da Portaria 90/2010 permite que os processos já em análise quando de sua publicação sejam regidos pelas normas anteriores (peça 10, p. 235) . 
65.	Embora não conste do processo a data na qual a proposta do termo de parceria em análise tenha dado entrada na área técnica do Mtur, sabe-se que a Portaria 90 data de 22/12/2010 (peça 10, p. 229) , enquanto o termo de Parceria foi firmado em 31/12/2010 (peça 9, p. 8) . É extremamente improvável que a documentação tenha dado entrada no Mtur depois do dia 22/12/2010 e, em menos de dez dias, tenha sido aprovada e o Termo Assinado, o que corrobora a argumentação da responsável.
66.	Por estes motivos, propõe-se acatar as razões de justificativa, tanto da Sra. Freda, quanto da Sra. Francisca, tendo em vista o disposto no art. 161 do Regimento Interno:
Art. 161. Havendo mais de um responsável pelo mesmo fato, a defesa apresentada por um deles aproveitará a todos, mesmo ao revel, no que concerne às circunstâncias objetivas, e não aproveitará no tocante aos fundamentos de natureza exclusivamente pessoal.
INFORMAÇÕES ADICIONAIS
67.	Em atendimento ao Acórdão 7193/2014-TCU-Segunda Câmara, foram ainda autuados os seguintes processos de representação, conexos a estes autos:
a) TC Processo 033.165/2014-9 - Instituto Quero-Quero;
b) TC Processo 033.167/2014-1 - Associação de Preservação do Meio Ambiente, Patrimônio Histórico e Difusão da Cultura e Educação – Apreced;
c) TC Processo 033.169/2014-4 – Instituto de Cidadania Raízes.
68.	Cabe observar que os responsáveis no Ministério do Turismo - MTur, ouvidos em audiência nesta representação, também estão respondendo a audiências em alguns dos processos acima relacionados, visto que foram detectados indícios de irregularidades pertinentes a convênios celebrados entre as outras entidades e o MTur. 
CONCLUSÃO
69.	A partir da análise efetuada nos itens 21 a 59 desta instrução, propõe-se rejeitar as razões de justificativa de Luiz Gonzaga da Silva Nascimento, aplicando-lhe a multa prevista no art. 58, II, da Lei 8.4443/92.
70.	Este convênio está pendente de instauração de Tomada de Contas Especial, já determinada pelo Ministro do Turismo em 31/12/2012 (peça 11, p. 239) . Após a instauração da TCE, e sua remessa ao TCU, é possível que o responsável seja condenado em débito, havendo também a possibilidade de aplicação da multa prevista no art. 57, caput, da mesma lei. Neste caso, a aplicação de uma segunda penalidade não implica bis in idem em relação à multa anterior, ainda que a conduta reprovada seja a mesma, pois a causa de eventual nova sanção é a ocorrência de débito, aspecto não contemplado na pena anterior. Deve-se, no entanto, abater na segunda sanção o montante da multa antecedente (Acórdão 2813/2015-TCU-Plenário) 
71.	Deste modo, faz-se necessário que a Secex-SP acompanhe o ingresso da tomada de contas especial no TCU, e, quando autuado o novo processo, junte cópia do acórdão a ser preferido nos presentes autos, para que os elementos já abordados nesta representação sejam aproveitados na análise da TCE.
72.	É pertinente ainda fixar prazo para que o Mtur conclua a tomada de contas especial determinada pelo Despacho do Gabinete do Ministro do Turismo, de 31/1/2012 (peça 11, p. 239) , tendo em vista o decurso de mais de três anos sem que nenhuma medida tenha sido tomada.
73.	Em relação às audiências de Freda Azevedo Dias e Francisca Regina Magalhães Cavalcante, tendo em vista a análise realizada nos itens 64 a 66, propõe-se acatar as razões de justificativa. 
PROPOSTA DE ENCAMINHAMENTO 
74.	Ante todo o exposto, submetem-se os autos à consideração superior, propondo:
a) conhecer da presente representação, satisfeitos os requisitos de admissibilidade previstos nos arts. 235 e 237, inciso V, do Regimento Interno deste Tribunal, e no art. 103, § 1º, da Resolução - TCU 259/2014, para, no mérito, considerá-la parcialmente procedente;
b) determinar ao Ministério do Turismo, com fundamento no art. 8º, §1º, da Lei 8.443/92,  que adote, no prazo de 90 dias, contados a partir da ciência da notificação do acórdão que vier a ser proferido, providências com vistas à instauração e conclusão da Tomada de Contas Especial referente ao Termo de Parceria 753804/2010, conforme teor do Despacho do Gabinete do Ministro do Turismo, Gastão Dias Vieira, datado de 31/12/2012, pois a ausência de instauração de Tomada de Contas Especial está em desacordo com o art. 8º, caput, da Lei 8.443/92, c/c o art. 4º da IN TCU 71/2012;
c) rejeitar as razões de justificativa de Luiz Gonzaga da Silva Nascimento;
d) aplicar ao Sr. Luiz Gonzaga da Silva Nascimento (CPF XXX.803.108-XX) a multa prevista no art. 58, II, da Lei 8.443/92, fixando-lhe o prazo de 15 dias, a contar da notificação, para que comprove, perante o Tribunal (art. 214, inciso III, alínea “a”, do Regimento Interno/TCU) , o recolhimento da dívida aos cofres do Tesouro Nacional, atualizada monetariamente desde a data do acórdão até a data do efetivo recolhimento, se for paga após o vencimento;
e) autorizar, desde logo, caso requerido pelo responsável, o pagamento da dívida em 36 parcelas mensais e consecutivas, nos termos do art. 26 da Lei 8.443/1992 c/c o art. 217 do Regimento Interno, fixando- lhe o prazo de quinze dias, a contar do recebimento da notificação, para comprovar perante o Tribunal o recolhimento da primeira parcela, e de trinta dias, a contar da parcela anterior, para comprovar o recolhimento das demais parcelas, devendo incidir sobre cada valor mensal a correspondente atualização monetária, na forma prevista na legislação em vigor;
f) autorizar, desde logo, nos termos do art. 28, inciso II, da Lei 8.443/1992, a cobrança judicial da dívida, caso não atendidas as notificações;
g) alertar o responsável de que a falta de comprovação do recolhimento de qualquer parcela importará o vencimento antecipado do saldo devedor, nos termos do art. 217, § 2º, do RITCU;
h) acatar as razões de justificativa de Freda Azevedo Dias e Francisca Regina Magalhães Cavalcante;
i) determinar à Secex-SP que monitore o cumprimento do disposto no item “b”. [...]”.
É o Relatório.

8.1. Karina Ferreira dos Anjos e outros, representando Luiz Gonzaga da Silva Nascimento.

Não atuou.

REPRESENTAÇÃO. ACÓRDÃO 7193/2014-TCU-2ª CÂMARA. MINISTÉRIOS DO TURISMO, DO TRABALHO E EMPREGO, DO ESPORTE, DA CIÊNCIA, TECNOLOGIA E INOVAÇÃO E SECRETARIA DE POLÍTICAS DE PROMOÇÃO DA IGUALDADE RACIAL. CONVÊNIOS E TERMOS DE PARCERIAS DESTINADAS À QUALIFICAÇÃO DE PROFISSIONAIS PARA ATENDIMENTO AO PÚBLICO DA COPA DO MUNDO DE 2014, ENTRE OUTROS OBJETOS. AUDIÊNCIAS EM RELAÇÃO AOS ACHADOS RELATIVOS AO TERMO DE PARCERIA 753804/2010, FIRMADO COM INSTITUTO NACIONAL DE DESENVOLVIMENTO SOCIAL E CULTURAL (INDESC). CONHECIMENTO DA REPRESENTAÇÃO. REJEIÇÃO DAS JUSTIFICATIVAS DE UM DOS RESPONSÁVEIS. MULTA. DESENTRANHAMENTO DA DEFESA APRESENTADA POR DUAS RESPONSÁVEIS. JUNTADA DAS DEFESAS AO TC-029.496/2011-0. FIXAÇÃO DE PRAZO PARA ENVIO DE TCE. DETERMINAÇÕES. COMUNICAÇÕES.

REPRESENTAÇÃO (REPR)

Secretaria do TCU no Estado de São Paulo (SEC-SP).

Aprecia-se nesta oportunidade, processo de Representação autuada a partir de determinação contida no Acórdão 7193/2014-TCU-Segunda Câmara, proferido no âmbito do Relatório de Auditoria realizada em organizações privadas do Estado de São Paulo, no período de março a julho/2012, tendo por objetivo verificar a regularidade na execução de catorze convênios e um termo de parceria destinados à qualificação de profissionais para atendimento ao público da Copa do Mundo de 2014, entre outros objetos.
2.	Os ajustes foram firmados entre os Ministérios do Turismo, do Trabalho e Emprego, do Esporte, da Ciência, Tecnologia e Inovação, da Secretaria de Políticas de Promoção da Igualdade Racial e as seguintes entidades: Instituto Nacional de Desenvolvimento Social e Cultural (Indesc) , Instituto Quero-Quero; Associação de Preservação do Meio Ambiente, Patrimônio Histórico e Difusão da Cultura e Educação (Apreced) e Instituto de Cidadania Raízes.
3.	Em atendimento à determinação constante do Acórdão 7193/2014-TCU-Segunda Câmara, foram autuadas as seguintes Representações:
	Processo
	Entidade Convenente
	Convênios

	TC Processo 033.169/2014-4
	Instituto de Cidadania Raízes
	Contrato de Repasse 723200/2009 e Convênios 707114/2009, 723821/2009, 739378/2010, 743306/2010 e 748103/2010

	TC Processo 033.167/2014-1
	Associação de Preservação do Meio Ambiente, Patrimônio Histórico e Difusão da Cultura e Educação (Apreced) 
	Convênios 731466/2009 e 756188/2011

	TC Processo 033.168/2014-8
 (processo em análise) 
	Instituto Nacional de Desenvolvimento Social e Cultural (Indesc) 
	Termo de Parceria 753804/2010

	TC Processo 033.165/2014-9
	Instituto Quero-Quero 
	Convênios 702284/2008, 728341/2009, 747278/2010, 723203/2009, 702311/2008 e 748048/2010

4. 	O processo que se analisa nesta ocasião foi autuado para a realização das audiências relacionadas à fiscalização no Instituto Nacional de Desenvolvimento Social e Cultural (Indesc) , sendo que, nesta fase processual, examinam-se os elementos acostados em resposta às comunicações efetivadas.
5. 	Conforme consta no Relatório precedente, foi objeto da fiscalização o Termo de Parceria 753804/2010, sendo que a instrução anterior (Peça 22) consolidou as irregularidades abordadas no relatório de Peça 2, que se referiam ao Indesc e, em seguida, propôs a realização de audiências e oitivas dos responsáveis.
6. 	O aludido Termo de Parceria 753804/2010 (Peça 9, p. 1-44) foi celebrado com o Ministério do Turismo em 31/12/2010, no valor de R$ 13.824.000,00, com vistas a promover, até 2013, o aperfeiçoamento de 11.520 profissionais nas áreas de hotelaria e gastronomia, com enfoque no desenvolvimento de competências pessoais, sociais e profissionais, nas doze cidades-sede da Copa do Mundo de 2014.
7. 	As entidades convenentes celebraram os convênios com base nos ditames da Portaria Interministerial MPOG/MF/CGU 127/2008 (vigente à época dos fatos) , Decreto 6.170/2007 e, no caso do Termo de Parceria, com Organização da Sociedade Civil de Interesse Público - Oscip, consoante disposto na Lei 9.790/1999. 
8. 	Quando da realização da fiscalização, entre março e julho de 2012, o Termo de Parceria 753804/2010 encontrava-se com execução suspensa, tendo sido posteriormente rescindido após repasse de apenas R$ 1.981.960,68.
9. 	Segundo dados apresentados pelo concedente, em 28/5/2012, havia determinação do Ministro de Estado do Turismo para instauração de processo de tomada de contas especial do Termo de Parceria 753804/2010, conforme despacho datado de 31/1/2012 (Peça 11, p. 239) , e o Parecer de Avaliação de Regularidade 23/2012 (Peça 11, p. 243-258) recomenda a devolução integral do repasse financeiro de R$ 1.981.960,98.
10. 	Em razão da existência de determinação para abertura de processo de tomada de contas especial sobre o ajuste, no valor total dos recursos repassados, à época da execução da fiscalização não foram efetuadas investigações complementares e detalhadas sobre o termo de parceria no escopo da auditoria. Entendeu-se como medida adequada, naquele momento, propor que o órgão concedente encaminhasse o processo de TCE a este Tribunal. No entanto, mesmo que em análise inicial, a auditoria verificou uma série de irregularidades, conforme itens 2.5, 2.7, 2.8 e 2.12 do relatório (Peça 2) , conforme a seguir:
a)  saques e/ou pagamentos/transferências irregulares na gestão dos recursos na conta corrente do convênio (2.5) ;
b)  inobservância aos princípios da legalidade, impessoalidade, moralidade, publicidade, economicidade e eficiência nos procedimentos de contratação de pessoal (2.7) ;
c)  ausência de justificativa para a não realização de procedimento prévio de seleção nas compras de bens e contratação de serviços (2.8) ;
d)  seleção de entidade convenente que não comprovou qualificação técnica e/ou capacidade operacional ou não atende os requisitos legais ou não preenche os critérios estabelecidos pelo concedente para escolha de entidade a executar o programa governamental (2.12) .
11.	As irregularidades observadas foram objeto das audiências e oitivas determinadas no Acórdão 7193/2014-TCU-Segunda Câmara, cujos elementos apresentados em resposta foram analisados pela Secretaria de Controle Externo no Estado de São Paulo (Secex-SP) à Peça 22.
12.	O Sr. Luiz Gonzaga da Silva Nascimento, Presidente do Instituto Nacional de Desenvolvimento Social e Cultural, foi ouvido em audiência acerca de movimentações bancárias irregulares, irregularidades em prestação de serviços de comunicação, pagamentos ao próprio Sr. Luiz Gonzaga da Silva Nascimento e dispensa indevida de licitação (Ofício 898/2015 – peça 27) .
13.	Em sua defesa apresentada à Peça 39, alega, em relação às movimentações bancárias, que não há qualquer irregularidade, visto que as movimentações estão comprovadas por notas fiscais, recibos, comprovantes de pagamentos e que os valores sem comprovação foram creditados na conta específica no valor de R$ 21.653,99 (peça 39, p. 133) . A unidade técnica assegura que realmente consta do processo uma transferência de R$ 21.653,99, parcialmente ilegível, contudo observação manuscrita aposta sobre o comprovante explicita tratar-se de “pagamento de tributos”, e não de restituição de valores não comprovados. Assim, como o recurso do termo de parceria foi movimentado fora da conta específica, a unidade entende não ser possível firmar adequadamente nexo de causalidade entre a origem e a aplicação dos recursos. Assim, propõe não acatar as razões de justificativa em relação a esse item da audiência.
14.	No que tange à prestação de serviços de comunicação, o responsável explica que a contratação foi realizada de acordo com a legislação, pois foi aprovada pelo Conselho Administrativo da entidade e, apesar de sua formação direta não ser dedicada à área de comunicação, apresentou em entrevista de seleção, informações suficientes para assegurar a realização das atividades e que os produtos gerados de sua contratação foram integralmente apresentados de acordo com o plano de trabalho e metas. Entretanto, a unidade técnica discorda por entender que nenhuma das exigências foi satisfeita, que o próprio responsável admite ausência de formação na área exigida, que não há comprovação de experiência em criação de campanhas publicitárias com fins educacionais e que a mera informação em currículo não comprova as competências nele declaradas. Portanto, entende não restar satisfeita a exigência de comprovação de experiência em campanhas publicitárias e propõe rejeitar as razões de justificativa.
15.	Em relação ao recebimento de pagamentos por ele próprio, no período da suspensão da execução do Termo de Parceria MTur 753804/2010, nos meses de outubro, novembro e dezembro de 2011, quando o Indesc recepcionou pedidos de licença não remunerada de vários funcionários contratados, o Sr. Luiz Gonzaga argumenta que a entidade só fora informada sobre o encerramento do ajuste em 24/4/2012, que suas atividades foram realizadas, normalmente, fazendo jus ao pagamento e, em relação aos demais questionamentos, explica que a entidade é qualificada como uma Oscip, estando subordinada ao seu próprio regulamento, nos termos da Lei 9.790/99 e que os pagamentos estão de acordo com o art. 11, inciso II, do Regulamento Interno da Entidade.
16.	Em relação aos pagamentos referentes aos meses de outubro, novembro e dezembro de 2011, a documentação apresentada não ilide a irregularidade, pois refere-se ao encerramento do termo de parceria, e não à sua suspensão (Peça 39, p. 144) , a Secex-SP entende não proceder a alegação, pois a previsão do regulamento interno da entidade tem poder de regular seus recursos próprios, privados e que não se aplica aos recursos públicos, que são regidos pelos normativos vigentes à época, e expressos no próprio termo de parceria, entendimento que já foi acolhido por este Tribunal no âmbito do 1669/2013-2ª Câmara, discorda desse posicionamento, pois, a ideia do art. 4º, VI, é que, caso uma entidade que remunere seus dirigentes deseje se candidatar a receber recursos públicos, deve deixar claras as regras em seu estatuto e praticar valores de mercado. Tal artigo, contudo, em momento algum autoriza que os valores provenientes do Termo de Parceria sejam utilizados para remunerar dirigentes da entidade e, ainda, que se discorde deste posicionamento, há que se lembrar que, no caso concreto, a Cláusula Terceira, inciso I, alínea “t”, do Termo de Parceria, veda expressamente a prática em análise. Pelas razões expostas, rejeita as razões de justificativa.
17.	Quanto à dispensa indevida de licitação, o responsável explica que os objetos das dispensas foram serviços de consultoria, para os quais o plano de trabalho previa contratação de pessoa física. No entanto, ao longo do projeto decidiu-se contratar pessoas jurídicas, sem que tenha havido tempo hábil para a alteração do plano de trabalho. Destaca que não houve prejuízo ao projeto, já que os produtos estão à disposição do concedente. A unidade técnica argumenta que o responsável não adentrou no mérito da audiência, pois em momento algum foi questionado o fato de terem sido contratadas pessoas jurídicas, mas sim o fato de terem sido contratadas sem qualquer processo seletivo que permitisse alguma competição, nos termos previsto no art. 47, inciso I, da Portaria Interministerial 127/2008. Assim, propõe rejeitar as razões de justificativa.
18.	Já as Sras. Freda Azevedo Dias e Francisca Regina Magalhães Cavalcante foram ouvidas em audiência por conta de uma mesma ocorrência, qual seja, o fato de o Ministério do Turismo ter firmado o Termo de Parceria 753804/2100 com o Indesc, em 31/12/2010, sendo que a entidade não integra o Conselho Nacional do Turismo - CNTur (Peça 10, p. 219-227) , condição necessária para habilitar-se a receber apoio no âmbito do Programa Nacional de Qualificação Profissional e Empresarial do Turismo e Programa Bem Receber Copa, conforme estabelece o art. 18 da Portaria MTur 90, de 22/12/2010 (vigente à época dos fatos) (Peça 10, p. 229-237. Ofícios 899 e 900/2015 –Peças 28-29) . 
19.	As responsáveis explicam que o Indesc é “parte integrante” da proposta de parceria com a Confederação Nacional dos Trabalhadores em Turismo e Hospitalidade, entidade que participa do Conselho Nacional do Turismo. Abordam as provas de capacidade do Indesc, o histórico do programa “Bem Receber Copa” e a sua importância. A Sra. Freda Azevedo Dias, argumentou, ainda, à Peça 48, que a análise da documentação do Indesc ocorreu anteriormente à publicação da Portaria 90/2010. Só a aprovação final ocorreu após o advento do Normativo. Neste contexto, o art. 24 do normativo permitia que o processo continuasse seu andamento normalmente.
20.	Como o fato que motivou a audiência de ambas as responsáveis foi o mesmo, a Secex-SP promoveu a análise em conjunto e concluiu que, como alegado pela Sra. Freda Dias, que o art. 24 da Portaria 90/2010 permite que os processos já em análise quando de sua publicação sejam regidos pelas normas anteriores (Peça 10, p. 235) . Argumenta, ainda, que embora não conste do processo a data na qual a proposta do termo de parceria em análise tenha dado entrada na área técnica do MTur, é de conhecimento que a Portaria 90 é de 22/12/2010 (Peça 10, p. 229) , enquanto o termo de Parceria foi firmado em 31/12/2010 (Peça 9, p. 8) . Assim, acredita que é extremamente improvável que a documentação tenha dado entrada no MTur depois do dia 22/12/2010 e, em menos de dez dias, tenha sido aprovada e o Termo assinado, o que corroboraria a argumentação da responsável. Por estes motivos, a Secex-SP propõe acatar as razões de justificativa, tanto da Sra. Freda, quanto da Sra. Francisca, tendo em vista o disposto no art. 161 do Regimento Interno.
21.	Ante a análise efetivada, ao final, a Secex-SP propõe rejeitar as razões de justificativa de Luiz Gonzaga da Silva Nascimento, aplicando-lhe a multa prevista no art. 58, II, da Lei 8.4443/92; acatar as razões de justificativa das Sras. Freda Azevedo Dias e Francisca Regina Magalhães Cavalcante e, como este convênio está pendente de instauração de Tomada de Contas Especial, determinada pelo Ministro do Turismo em 31/12/2012 (Peça 11, p. 239) , com a instauração da TCE, e sua remessa ao TCU, é possível que o responsável seja condenado em débito, havendo também a possibilidade de aplicação da multa prevista no art. 57, caput, da mesma lei, sem implicar tal ação em bis in idem. Ante isso, propõe que a Secex-SP acompanhe o ingresso da tomada de contas especial no TCU, e, quando autuado o novo processo, junte cópia do acórdão a ser preferido nos presentes autos, para que os elementos já abordados nesta representação sejam aproveitados na análise da TCE. Propõe, por fim, fixar prazo para que o MTur conclua a TCE determinada pelo Despacho do Gabinete do Ministro do Turismo, de 31/1/2012 (Peça 11, p. 239) , tendo em vista o decurso de mais de seis anos sem que nenhuma medida tenha sido tomada.
22.	Observa-se que a Secex-SP delimitou adequadamente a responsabilidade de cada um dos arrolados no presente processo. Nada tenho a reparar em relação à analise efetivada e incorporo os argumentos às minhas razões de decidir no presente processo, com ressalvas em relação às responsáveis, Sras. Freda Azevedo Dias e Francisca Regina Magalhães Cavalcante, pelas razões a seguir aduzidas.
23.	Quanto à proposta de acolhimento integral das razões de justificativa das responsáveis Freda Azevedo Dias e Francisca Regina Magalhães Cavalcante, registro que se encontra em tramitação neste Tribunal o TC Processo 029.496/2011-0, cujo objeto é auditoria de conformidade realizada no Ministério do Turismo, em cumprimento ao Acórdão 2236/2011-TCU-Plenário, envolvendo o exame das situações de risco apontadas no Relatório de Levantamento (TC Processo 004.018/2011-7) , que mapeou as ações de qualificação do Programa Bem Receber Copa, com enfoque na atuação dos técnicos e dos gestores do Ministério do Turismo na análise e aprovação de planos de trabalho, celebração e fiscalização de convênios e termos de parceria. Assim, considerando que o escopo do referido processo é mais abrangente, depreendo ser adequado encaminhar para análise naqueles autos as informações e a conduta das citadas responsáveis.
24.	Concernentemente ao Sr. Luiz Gonzaga da Silva Nascimento, considero pertinente a cominação de multa proposta pela unidade instrutiva, tendo em vista que os argumentos e documentos por eles juntados aos autos não foram suficientes para elidir a totalidade das irregularidades constatadas.
25.	Assim, em razão da conduta do responsável, considero apropriado aplicar a multa prevista no art. 58, II e III, da Lei 8.443/92, cujo valor fixo em R$ 30.000,00. 
26.	Entendo adequado autorizar antecipadamente, caso venha a ser solicitado, o pagamento da dívida em até 36 (trinta e seis) parcelas mensais e sucessivas, a primeira a vencer em 15 (quinze) dias após a notificação e as demais a cada 30 (trinta) dias, com a incidência dos devidos encargos legais sobre cada uma delas e com o alerta de que a falta de comprovação de recolhimento de qualquer parcela acarretará vencimento antecipado do saldo devedor.
27.	Cabe observar que os responsáveis do Ministério do Turismo (MTur) , ouvidos em audiência nesta representação, também estão respondendo a audiências em alguns dos processos relacionados no item 3 do Voto, visto que foram detectados indícios de irregularidades pertinentes a convênios celebrados entre as outras entidades e o MTur. 
28.	Desse modo, faz-se necessário que a Secex-SP acompanhe o ingresso da tomada de contas especial no TCU, e, quando autuado o novo processo, junte cópia do Acórdão a ser proferido nos autos, para que os elementos já abordados nesta Representação sejam aproveitados na análise da TCE.
29.	Acolho, também, por pertinente, a proposta para fixar prazo para que o Ministério do Turismo instaure/conclua a análise da prestação de contas do Termo de Parceria MTur Processo 753804/201027.
30.	Por fim, deve ser remetida cópia dos autos à Procuradoria da República no Estado de São Paulo, para as providências que entender cabíveis, em vista da possibilidade de desvio dos recursos.
	Ante o exposto, Voto no sentido de que o Tribunal adote a deliberação que ora submeto à apreciação deste Colegiado.
TCU, Sala das Sessões Ministro Luciano Brandão Alves de Souza, em 13 de fevereiro de 2019.
AROLDO CEDRAZ 
Relator